最高法院民事判決　　　　　　　　　　　　　　　八十七年度台上字第一二五四號
　　上 訴 人　王 學 濬
　　　　　　　王 學 治
　　　　　　　陳 瑞 玲
　　被上訴人　管涂免妹
　　　　　　　管 松 統
　　　　　　　廖管金妹
　　　　　　　巫管銀妹
　　　　　　　管 清 鈐
　　　　　　　管 清 田
　　　　　　　管 玉 梅
　　　　　　　管 清 國
右當事人間請求所有權移轉登記事件，上訴人對於中華民國八十六年六月十七日台灣
高等法院第二審再審判決（八十六年度再字第一三號），提起上訴，本院判決如左：
    主  文
上訴駁回。
第三審訴訟費用由上訴人負擔。
    理  由
本件上訴人主張：前訴訟程序即台灣高等法院八十五年度上字第一七三號兩造間請求
土地所有權移轉登記事件，以伊等之被繼承人王冠民簽訂買賣契約時，未具備自耕能
力，而為伊等敗訴之判決。惟由買賣契約書第四條及第九條之約定，可知當事人係欲
待買受人取得自耕能力，或指定有自耕能力之第三人，始行辦理土地所有權移轉登記
；亦即當事人若知買賣契約無效，即欲為他法律行為。台灣高等法院八十五年度上字
第一七三號確定判決（下稱原確定判決）未適用民法第二百四十六條第一項但書之規
定，且未訊問買賣之仲介人童化龍，又認為切結書僅屬出賣人之單方意思表示，違反
當事人之真意，顯有適用法規錯誤之違法等情，爰依民事訴訟法第四百九十六條第一
項第一款之規定，求為廢棄原確定判決，並命被上訴人將坐落桃園縣龍潭鄉○○○段
第四五九地號、面積○‧五○九五公頃土地所有權全部移轉登記予訴外人邱詹達之判
決。
被上訴人則以：上訴人之被繼承人王冠民於簽訂買賣契約時，並無自耕能力，依民法
第二百四十六條第一項前段之規定，其契約為無效，不因出賣人嗣後出具切結書，使
無效之契約成為有效。而買賣契約書第九條僅記載有關提供登記文件之事項，並非俟
買受人取得自耕能力，再為土地所有權移轉登記之約定，第四條亦不能解為當事人已
具體約定將土地移轉登記予有自耕能力之第三人。買賣契約書之文義既甚明灼，自亦
無訊問證人童化龍之必要；況上訴人聲請訊問證人，係在前訴訟程序之準備程序終結
以後，依法不得於言詞辯論時主張。前訴訟為上訴人敗訴之判決，適用法規殊無違誤
等語，資為抗辯。
原審依審理結果，以：上訴人於前訴訟程序主張其被繼承人王冠民於六十八年七月二
十日，向被上訴人之被繼承人管慶元購買坐落桃園縣龍潭鄉○○○段第四五九地號、
面積○‧五○九五公頃之土地所有權全部，因而基於買賣及繼承之法律關係，請求被
上訴人移轉該土地所有權登記予伊等指定之訴外人邱詹達。案經台灣桃園地方法院八
十四年度訴字第一一三六號判決駁回渠等之訴。上訴人提起上訴，經原法院以八十五
年度上字第一七三號判決駁回渠等之上訴。上訴人提起第三審上訴，復經最高法院以
渠等上訴不合法，予以裁定駁回，有該民事卷宗可考。按民事訴訟法第四百九十六條
第一項第一款所謂適用法規顯有錯誤者，係指確定判決所適用之法規顯然不合於法律
規定，或與司法院現尚有效及大法官會議之解釋，或與最高法院現尚有效之判例顯然
違反者而言。至於事實之認定，證據之取捨，原屬事實審法院之職權，故事實審法院
本其職權所為之事實認定，證據調查及取捨，乃至解釋意思表示所為法律上之判斷，
均不發生適用法規顯有錯誤之問題，尚難以此情形指為具有民事訴訟法第四百九十六
條第一項第一款所謂適用法規顯有錯誤之再審原因。前訴訟程序判決上訴人敗訴，係
以：系爭土地為農牧用地，其承受人以能自耕者為限，惟上訴人之被繼承人王冠民於
訂約時並無自耕能力，自屬以不能之給付為契約之標的，依民法第二百四十六條第一
項前段之規定，其契約為無效。至於買賣契約書第四條記載：「買主應備戶籍謄本一
份，賣主應備齊：權利書狀、印鑑證明書一份……」等語，僅屬買賣雙方提供移轉登
記文件事項之約定，第九條記載：「本件登記權利人由買主自由指定，賣主不得異議
」等語，亦非已具體指定由有自耕能力之第三人為登記名義人之約定，均不能解為當
事人於訂約時，已預期於不能之情形除去後為給付。再者，兩造之被繼承人於六十八
年七月二十日訂約時既以不能之給付為契約之標的而無效，自不因出賣人於訂約三年
後之七十一年十月十九日另出具切結書，使無效之契約成為有效；且該切結書僅表明
出賣人一方之意願，不能視為雙方有重訂契約之合意。又因本件買賣契約之文義已明
，上訴人於前訴訟程序言詞辯論時始聲請訊問證人童化龍等人，即有不合且無必要等
詞，為其判斷之基礎，已論述甚詳。至上訴人主張依買賣契約書第四條及第九條之約
定，可知當事人於訂約時，即已預期於不能之情形除去後為給付，而切結書係出賣人
基於與買受人之合意而出具云云，均屬原確定判決解釋意思表示之職權行使。上訴人
於前訴訟準備程序終結後，始行聲請訊問證人童化龍等人，前訴訟有無再開準備程序
調查、斟酌其證詞之必要，則係證據調查與取捨之問題，均非民事訴訟法第四百九十
六條第一項第一款所定適用法規顯有錯誤之再審原因。上訴人就原確定判決關於事實
之認定、依職權解釋意思表示及證據之調查與取捨，指摘其適用法規顯有錯誤，依上
開說明，即無理由，因而將上訴人再審之訴，判決駁回。經核於法洵無違誤。上訴論
旨，猶執陳詞指摘原判決為不當，及就原審已論斷者泛言未論斷，求予廢棄原判決，
非有理由。又上訴人上訴於本院後，所提出之土地登記委託書、土地買賣所有權移轉
契約書及台灣高等法院八十六年度上字第九九八號民事判決各一份，核係新證據方法
，依法本院無從斟酌，併為明。
據上論結，本件上訴為無理由，依民事訴訟法第四百八十一條、第四百四十九條第一
項、第七十八條，判決如主文。
中      華      民      國    八十七    年      五      月    二十九    日
                              最高法院民事第一庭
                                  審判長法官  李  錦  豐
                                        法官  楊  鼎  章
                                        法官  李  慧  兒
                                        法官  許  朝  雄
                                        法官  顏  南  全
      右正本證明與原本無異
                                              書  記  官
中      華      民      國    八十七    年      六      月     十二     日
